【裁判字號】    98,民專上,36
【裁判日期】    990204
【裁判案由】    侵害專利權有關財產權爭議
【裁判全文】
智慧財產法院民事判決
                                    98年度民專上字第36號
上  訴  人  必翔實業股份有限公司
法定代理人  甲○○
訴訟代理人  徐偉峰律師
            陳志隆律師
被 上 訴人  伍氏科技股份有限公司
兼 上 一人
法定代理人  乙○○
            丙○○
共      同
訴訟代理人  劉志鵬律師
            吳詩敏律師
            林佳瑩律師
            丁○○
上列當事人間侵害專利權有關財產權爭議事件，上訴人對於中華
民國98年5 月15日臺灣臺北地方法院96年度智字第21號第一審判
決提起上訴，本院於99年1月14日言詞辯論終結，判決如下：
    主  文
上訴駁回。
第二審訴訟費用由上訴人負擔。
    事實及理由
一、
  (一)上訴人於原審起訴主張其享有經濟部智慧財產局第148732號
    「變速箱與馬達連結結構」之新型專利（下稱系爭專利），
    專利期間自民國88年6 月11日起至97年5 月9 日止。上訴人
    獲悉被上訴人伍氏科技股份有限公司（下稱伍氏公司）所生
    產銷售之電動代步車及電動輪椅等相關產品，其變速箱與馬
    達連結結構均係使用系爭專利，上訴人乃購得伍氏公司所製
    造之電動代步車，送交財團法人台灣經濟發展研究院進行鑑
    定，鑑定結果係落入系爭專利之專利權範圍。即伍氏公司所
    製造之電動代步車、電動輪椅等相關產品，均未經上訴人之
    同意或授權，逕行使用系爭專利技術，侵害上訴人專屬專利
    權。被上訴人乙○○與丙○○分任伍氏公司之董事長及經理
    人，為上開產品之製造及銷售行為之負責人，其執行職務行
    為顯已違反專利法之相關規定，並侵害上訴人之專利權利。
    又上訴人係自88年6 月11日取得系爭專利，而目前施行之專
    利法有應行施行時間，故本件所適用之實體法律，應按被上
    訴人實施侵權行為之時點而定。故被上訴人自88年6 月11日
    起至93年6 月30日止違反83年1 月21日公布之專利法第103
    條第1 項之規範，上訴人依據行為時同法第105 條準用第88
    條之規定，請求被上訴人乙○○與丙○○賠償上訴人因此所
    受之損害；而93年7 月1 日起迄今之侵權行為，違反現行專
    利法第106 條第1 項之規範，上訴人依同法第108 條準用第
    84條之規定，請求被上訴人乙○○與丙○○賠償上訴人因此
    所受之損害。被上訴人乙○○與丙○○對上訴人不法侵害之
    行為同時成立民法第184 條第1 項前段與同法第184 條第2
    項規定之侵權行為，依民法第185 條自應負共同侵權行為之
    連帶損害賠償責任。被上訴人伍氏公司按民法第28條、第18
    8 條及公司法第23條第2 項之規定，與前開二被上訴人共同
    對上訴人負連帶損害賠償之責。被上訴人所製造之所有電動
    代步車（包括以下型號：WT-M4Jr.、WT-L4Jr.、WT-T3D、WT
    -M4 、WT-T3B、WT-L3 、WT-L4 、WT-M3 ）以及電動輪椅（
    包括以下型號：MAMBO312&512、MAMBO313&513、MAMBO342&5
    42 、MAMBO343&543 ），均係使用系爭專利，而自上訴人得
    知被上訴人不法侵害上訴人專利權之時起，上訴人因此所受
    之損害至少已達新台幣（下同）1 億元以上，依民事訴訟法
    第244 條第4 項之規定，僅先就所受損害範圍內之5000萬元
    部分為一部請求。爰聲明求為判決被上訴人應連帶給付上訴
    人5000萬元，暨自起訴狀送達之翌日起至清償日止，按年息
    5%計算之利息；並願供擔保請准宣告假執行。
  (二)上訴人於原審起訴主張先一部請求被上訴人連帶賠償5,000
    萬元，惟未依民事訴訟法第244 條第4 項規定於原審言詞辯
    論終結前補充聲明，其全部請求已特定為5,000 萬元。原審
    為上訴人全部敗訴之判決，上訴人不服僅就其中2,500 萬元
    部分提起上訴（其餘部分業經原審判決確定），並主張：系
    爭專利並無違反86年之專利法規定，應為有效專利，原審所
    認系爭專利所指專利範圍與圖說不一致之處，乃係專利說明
    書申請專利範圍第1 項其中「另一端」軸向上則開設一溝槽
    ，乃「同一端」之誤記，明顯係誤記所致，且其原意於說明
    書及圖式已明顯記載，解讀時並不影響原實質內容。是以，
    原審僅以此等誤記事項而認為圖說及專利說明書所揭露者不
    同，系爭專利無法據以實施，並不能達到預期解決之問題而
    認為系爭專利為無效，誠有所違誤。上訴聲明求為判決原判
    決廢棄，被上訴人應連帶給付上訴人2500萬元，暨自起訴狀
    送達之翌日起至清償日止，按年息5%計算之利息；並願供擔
    保請准宣告假執行。
二、被上訴人則以系爭專利申請日為85年5 月10日，智慧局於88
    年5 月4 日准予專利，是以系爭專利是否符合專利之申請要
    件，應適用核准審定時之86年5 月7 日修正公布專利法。美
    國第2331168 號專利已揭露系爭專利之申請專利範圍所有元
    件，單就系爭專利與美國專利之「圖示」與「專利說明書文
    字內容」比對，即可知系爭專利欠缺「新穎性」；又中華民
    國公告第176341號專利（專利證書號為第084100號）已揭露
    傳動軸桿、軸承、齒桿之「分段組接」方式，如將其連接部
    分與美國第2331168 號專利所揭露梢片、插槽、接槽元件置
    換，其結果除仍具有解決軸承套設問題之功效外，並未產生
    任何突出的技術特徵或顯然進步，亦未產生任何相乘或無法
    預期之功效，依最高行政法院84年判字第1933號判例要旨，
    系爭專利欠缺「進步性」。且系爭專利未充分揭露，應為無
    效專利。縱系爭專利具可專利性，上訴人未就其主張之各項
    請求權依據之構成要件為舉證，亦未盡標示專利證書字號之
    法定義務，況93年12月13日以前之損害賠償請求權已罹於時
    效，其訴顯無理由。而上訴人未曾於原審提出「系爭專利之
    申請專利範圍有明顯誤記，若經更正則系爭專利應得據以實
    施而為有效專利」之主張，且系爭專利曾經遭三度舉發，上
    訴人從未主張系爭專利之申請專利範圍有明顯誤記之情事，
    遲至本審級方主張，顯係臨訟編纂之詞，屬逾時提出之新攻
    擊防禦方法，違反民事訴訟法第447 條之規定，應予駁回。
    另系爭專利之「申請專利範圍」及「創作說明」之文字記載
    明確，並無贅字或錯字、標點符號重複等情形，不符合86年
    5 月7 日修正公布專利法第105 條準用第67條第1 項第2 款
    「明顯誤記」之要件，上訴人主張應將系爭專利書明書之專
    利範圍及創作說明所載「另一端」更正為「同一端」，與法
    有違。抑且，上訴人於上訴理由狀內全然未附具理由說明何
    以「申請專利範圍」及「創作說明」中使用之「另一端」有
    違誤，且依其論述，系爭專利究竟是「申請專利範圍」及「
    創作說明」之文字有錯誤？或是「圖示」有錯誤？已有重大
    疑問，上訴人亦得任意選擇性的抗辯，顯非能夠「立即識別
    、不需多加思考就知道、解讀時亦不致影響了解實質內容」
    之明顯誤記，上訴人所辯與專利法規定、歷年專利審查基準
    及專利法逐條釋義規定之要件不符。嗣上訴人之主張更正，
    已構成變更系爭專利之實質保護範圍，且未曾於系爭專利存
    續期間向經濟部智慧財產局（下稱智慧局）申請更正，自不
    容上訴人執此主張原審判決所有違誤等語，資為抗辯。並於
    本院答辯聲明求為判決駁回上訴；如受不利判決，願供擔保
    請准宣告免假執行。
三、按系爭專利申請日為85年5 月10日，智慧局於88年5 月4 日
    准予專利，是以系爭專利是否符合專利要件，應適用核准審
    定時之86年5 月7 日修正公布之專利法。86年5 月7 日修正
    公布之專利法第104 條第3 款規定，說明書或圖式，不載明
    實施必要之事項，或記載不必要之事項，使實施為不可能或
    困難者，專利專責機關應依職權撤銷其發明專利權，並限期
    繳回證書，無法追回者，應公告證書作廢；另同法第105 條
    準用第22條第3 項規定，說明書除應載明申請專利範圍外，
    並應載明有關之先前技術、發明之目的、技術內容、特點及
    功效，使熟習該項技術者能瞭解其內容並可據以實施。次按
    當事人主張或抗辯智慧財產權有應撤銷、廢止之原因者，法
    院應就其主張或抗辯有無理由自為判斷；前項情形，法院認
    有撤銷、廢止之原因時，智慧財產權人於該民事訴訟中不得
    對於他造主張權利。智慧財產案件審理法第16條第1 、2 項
    定有明文。
四、經查，系爭專利申請專利範圍僅有1 項，內容為：一種變速
    箱與馬達連結結構，包括有：一傳動軸桿，係一端與馬達之
    出力端相接，而另一端軸向開設有一插槽者；一軸承，其係
    可裝設在變速箱之適當位置者；一接塊，係裝設在軸承軸向
    內，其一端形成一連接部，另一端軸向上則開設一溝槽，溝
    槽內嵌設有一梢片，藉此以連接部對應傳動軸之插槽嵌設結
    合者；一齒桿，係一端表面製設有齒紋，另一端軸向開設有
    一接槽，藉由該接槽與接塊之梢片結合，齒紋與變速箱之齒
    輪契合，即可連結組合成一體以供傳遞動力者，此有專利公
    報及專利說明書存卷可稽。是依系爭專利申請專利範圍第1
    項所請求之「接塊」技術特徵為：「一接塊，係裝設在軸承
    軸向內，『其一端』形成一連接部，『另一端』軸向上則開
    設一溝槽，溝槽內嵌設有一梢片，藉此以連接部對應傳動軸
    之插槽嵌設結合者」，故自其文義可知，接塊兩端分別有連
    接部和溝槽，惟據卷附系爭專利說明書圖式第二圖（見原審
    卷(一)第9 頁、本院卷第42頁背面）所示，該圖示所揭露之技
    術內容為連接部和溝槽在接塊之同一端，顯然與前述申請專
    利範圍所揭露者不同，且「一接塊，…，『其一端』形成一
    連接部，『另一端』軸向上則開設一溝槽」之連結關係並無
    法據以實施，並不能達到預期解決之問題，是系爭專利申請
    專利範圍因違反上揭專利法第104 條第3 款等規定而具有應
    撤銷專利權之原因。
五、上訴人雖辯稱專利說明書申請專利範圍其中「另一端」軸向
    上則開設一溝槽，乃「同一端」之誤記，明顯係誤記所致，
    且其原意於說明書及圖式已明顯記載，解讀時並不影響原實
    質內容云云。惟查，依上揭專利法第105 條準用第67條規定
    ，新型專利權人對於請准專利之說明書及圖式，認有下列情
    事之一時，得向專利專責機關申請更正，但不得變更發明之
    實質：一、申請專利範圍過廣。二、誤記之事項。三、不明
    瞭之記載。前項更正，專利專責機關於核准後，應將其事由
    刊載專利公報。申請專利範圍、說明書、圖式經更正公告者
    ，溯自申請日生效。同法第103 條第2 項規定，新型專利權
    範圍以說明書所載之申請專利範圍為準，必要時得審酌說明
    書及圖式。上訴人固主張系爭專利申請專利範圍第1 項其中
    「另一端」軸向上則開設一溝槽，乃「同一端」之誤記，惟
    其稱本件因被舉發成立，且專利權期間已屆滿，智慧局不同
    意其更正等情（見本院卷第152 頁準備程序筆錄）。其既未
    證明已經向智慧局申請更正，並經准許更正，則仍應以原核
    准公告之申請專利範圍為準，而原核准之申請專利範圍並無
    不明確之處，亦無參酌說明書及圖式之必要；上訴人稱上揭
    誤記，其原意於說明書及圖式已明顯記載，解讀時並不影響
    原實質內容云云，尚非可採。
六、綜上所述，上訴人系爭專利申請專利範圍既因違反上揭專利
    法第104 條第3 款等規定而具有應撤銷專利權之原因，依智
    慧財產案件審理法第16條第2 項規定，即不得於本件民事訴
    訟中對被上訴人主張系爭專利權，是其主張被上訴人產品侵
    害其系爭專利權，而對被上訴人為損害賠償之聲明請求，即
    無理由，原審駁回其訴及假執行之聲請核無不合。其仍執前
    詞上訴，核無理由，應予駁回。
七、本件事證已臻明確，兩造其餘爭點、主張陳述，核不影響判
    決結果，均毋庸再予一一論述；又上訴人於本院言詞辯論終
    結後，始於99年1 月14日提出其於98年9 月3 日向智慧局申
    請更正之申請書影本，本院已無從審酌。況且其申請更正內
    容係將系爭專利申請專利範圍中之「另一端」更正為「連接
    部」，與其上開所稱「另一端」係「同一端」之誤記云云，
    已有所不同。且經本院以電話向智慧局查詢，該局亦表示已
    不受理其更正申請（見本院卷第182 至194 頁）。均附此敘
    明。
八、據上論結，本件上訴為無理由，依民事訴訟法第449 條第1
    項、第78條，判決如主文。
中    華    民    國    99    年    2     月    4     日
                    智慧財產法院第二庭
                          審判長法  官  陳國成
                                法  官  蔡惠如
                                法  官  陳忠行
以上正本係照原本作成。
如不服本判決，應於收受送達後20日內向本院提出上訴書狀，其
未表明上訴理由者，應於提出上訴後20日內向本院補提理由書狀
（均須按他造當事人之人數附繕本）上訴時應提出委任律師或具
有律師資格之人之委任狀；委任有律師資格者，另應附具律師資
格證書及釋明委任人與受任人有民事訴訟法第466 條之1 第1 項
但書或第2 項（詳附註）所定關係之釋明文書影本。
中    華    民    國    99    年    2     月    4     日
                                書記官  陳士軒
附註：
民事訴訟法第466條之1（第1項、第2項）：
對於第二審判決上訴，上訴人應委任律師為訴訟代理人。但上訴
人或其他法定代理人具有律師資格者，不在此限。
上訴人之配偶、三親等內之血親、二親等內之姻親，或上訴人為
法人、中央或地方機關時，其所屬專任人員具有律師資格並經法
院認為適當者，亦得為第三審訴訟代理人。


司法院資訊處製作；財團法人民間司法改革基金會備份。
